【裁判字號】    95,聲判,154
【裁判日期】    951227
【裁判案由】    聲請交付審判
【裁判全文】
臺灣臺北地方法院刑事裁定      九十五年度聲判字第一五四號
聲  請  人
即 告訴 人  乙○○
代  理  人  王能幸律師
被      告  甲○○
上列聲請人即告訴人因被告妨害自由案件，不服臺灣高等法院檢
察署檢察長中華民國九十五年十月二十三日以九十五年度上聲議
字第四六二六號駁回再議之處分（原不起訴處分案號：臺灣臺北
地方法院檢察署九十五年度偵字第一四六二九號），聲請交付審
判，本院裁定如下：
    主  文
聲請駁回。
    理  由
一、按告訴人不服上級法院檢察署檢察長或檢察總長認再議為無
    理由而駁回之處分者，得於接受處分書後十日內委任律師提
    出理由狀，向該管第一審法院聲請交付審判；法院認交付審
    判之聲請不合法或無理由者，應駁回之，刑事訴訟法第二百
    五十八條之一、第二百五十八條之三第二項前段，分別定有
    明文。次按民國九十一年一月十七日三讀通過，同年二月八
    日公布之刑事訴訟法第二百五十八條之一係參考德國刑事訴
    訟法第一百七十二條第二項之規定及日本刑事訴訟法第二百
    六十二條準起訴之規定，增訂「聲請法院交付審判制度」，
    告訴人於不服上級檢察署之駁回處分者，得向法院聲請交付
    審判；其目的係為對於檢察官起訴裁量之制衡，除貫徹檢察
    機關內部檢察一體之原則所含有之內部監督機制外，另宜有
    檢察機關以外之監督機制，由法院保有最終審查權而介入審
    查，提供告訴人多一層救濟途徑（刑事訴訟法第二百五十八
    條之一立法理由參照）以促使檢察官對於不起訴處分為最慎
    重之篩選，審慎運用其不起訴裁量權；從而，本條之適用一
    方面係強制告訴人先循檢察機關內部之監督機制救濟無效果
    後，始由法院為之，另方面亦促使檢察機關內部省視其不起
    訴處分是否妥當，法院有最終審查權；故交付審判之制度雖
    賦予法院於告訴人交付審判之聲請裁定准否前，可依同法第
    二百五十八條之三第三項規定為「必要之調查」，然法院於
    審查交付審判之聲請有無理由時，應以審酌告訴人所指摘不
    利被告之事證未經檢察機關詳為調查或斟酌，或不起訴處分
    書所載理由違背經驗法則、論理法則及證據法則為限，方符
    本條係為制衡檢察官起訴裁量權之立法意旨。
二、聲請人即告訴人乙○○以被告甲○○涉有妨害自由等罪嫌而
    提出告訴，案經臺灣臺北地方法院檢察署檢察官偵查後，認
    依證人即房屋仲介彭錦祥之證詞及告訴人之陳述，告訴人及
    其家屬確有搬家遷移等動作，而被告因告訴人已開始搬離上
    址，且積欠租金及水電費，始囑託被告之胞妹丘秋英換鎖，
    惟換鎖後亦有將備份鑰匙置放於彭錦祥處，以方便告訴人及
    其家屬請求，開門讓渠等進入，被告並無妨害自由等犯行，
    此外，復查無其他積極證據足認被告涉有告訴人所指訴之犯
    行，應認犯罪嫌疑不足，而於九十五年八月二十日以九十五
    年度偵字第一四六二九號為不起訴處分，告訴人收受上揭不
    起訴處分書，於法定期間內具狀聲請再議，案經臺灣高等法
    院檢察署檢察長認再議無理由，而於九十五年十月二十三日
    以九十五年度上聲議字第四六二六號處分書駁回聲請，告訴
    人於接受前開處分書後十日內之九十五年十一月十日，委任
    王能幸律師提出聲請交付審判理由狀，向本院聲請交付審判
    ，經本院審核告訴人之程序要件，符合刑事訴訟法第二百五
    十八條之一第一項之規定，此有刑事委任狀及聲請交付審判
    理由狀附於本院卷可參，復經本院依職權調閱臺灣臺北地方
    法院檢察署九十五年度偵字第一四六二九號偵查卷全卷、臺
    灣高等法院檢察署九十五年度上聲議字第四六二六號卷宗核
    閱無誤，是本件聲請程序係屬適法，合先敘明。
三、告訴人聲請交付審判意旨略以：
  (一)告訴人向被告承租門牌號碼臺北縣新店市○○街十一巷十三
    號三樓之房屋，租賃期間自九十四年五月二十六日起至九十
    五年五月二十五日止，告訴人於九十四年底即以電話表示房
    屋天花板水管破裂、漏水嚴重，請告訴人儘快修復，惟告訴
    人始終不理，告訴人於是停止繳納房租，迄九十五年三月，
    仍未修繕，告訴人與前妻商量後，認天花板隨時有坍塌之虞
    ，為求小孩之安全，前妻與孩子搬出，告訴人仍欲住該屋直
    至租期屆滿。嗣後，告訴人在九十五年三月六日將租金匯款
    給被告，雖仍有積欠之租金尚未結清，惟告訴人已明白向被
    告表示將繼續住至租期屆滿，告訴人個人日常用品亦未搬出
    ，而被告以告訴人積欠租金，其妻女亦搬出租屋處為由，竟
    於同年三月十日委由其胞妹丘秋英改換門鎖，備份鑰匙交由
    房屋仲介人員即證人彭錦祥，當時漏水還未修理好，而後避
    不出面，並留下紙條：「張先生，您已數月未繳房租，我不
    希望您再來打擾，否則報警處理。丘小姐九十五‧三‧十，
    十七：○○」，同日告訴人下班欲進入租屋處休息，發現門
    鎖遭改換無法進入，詢問前妻始知被告換鎖，翌日經由彭錦
    祥開門，告訴人才得進入屋內，當時告訴人即請搬家公司來
    搬較重之家具，搬家公司原已搬到一半，有些物品已放到一
    樓樓下，卻遭大樓管理員（經被告指示）阻止搬走冷氣機、
    電視、床櫃等物品，告訴人只好請搬家公司再搬回，並取走
    一件外套後，向警局備案，嗣後彭瑞祥向告訴人表示，只要
    償還被告三個月之租金（一個月租金新臺幣（下同）一萬四
    千元），加上定金二個月，及修理漏水費用十萬元，就准告
    訴人搬走所有東西，上情可由大樓管理員、前妻、女兒作證
    。
  (二)依照社會一般之經驗法則，電視、冷氣、床櫃、沙發等家具
    均屬貴重物品，而床鋪、玩具、書籍等日常用品亦為搬家所
    必定搬走之物，告訴人若非遭受強迫而無法搬走上述物品，
    不可能將重要家具留置。若如被告所言，認定告訴人及前妻
    已經搬遷，為何將電視、冷氣、床櫃、沙發等家具留置？此
    類物品重新購買並不便宜，又誠若被告所言係因告訴人自己
    留置物品未搬，為何換鎖後尚於九十五年三月十、十一日將
    該屋處打開給告訴人搬物品？而於同年月十一日為何告訴人
    僅拿一件衣服就離開？且觀之上揭被告於同年月十日留下之
    字條，可見被告擅自更換門鎖，告訴人若未經被告同意再進
    入屋內，被告將採取行為阻止之意，被告不准告訴人取回自
    己物品，禁止告訴人進入租屋處之行為，觸犯刑法妨害自由
    及侵占罪云云。
  (三)告訴人因父親辭世，治喪期間家中情況混亂，未注意收受傳
    票，故未到庭陳述意見，而被告與同利益立場之證人出庭之
    辯稱，所言不實，原不起訴處分及再議駁回之處分尚有調查
    未盡之處，均有未洽，為免輕縱被告，爰依法聲請交付審判
    云云。
四、經查：
  (一)按犯罪事實應依證據認定之，無證據不得認定犯罪事實，刑
    事訴訟法第一百五十四條第二項定有明文。此所謂認定犯罪
    事實之證據，無論其為直接或間接證據，均須達於通常一般
    人均不致有所懷疑，而得確信其為真實之程度，始得據為有
    罪之認定，若其關於被告是否犯罪之證明未能達此程度，而
    有合理性懷疑之存在，致使無法形成有罪之確信，根據「罪
    證有疑、利於被告」之證據法則，即不得遽為不利被告之認
    定（最高法院二十九年上字第三一○五號、四十年臺上字第
    八六號、七十六年臺上字第四九八六號判例參照）。次按告
    訴人之告訴，係以使被告受刑事追訴為目的，其指訴是否與
    事實相符，仍應調查其他證據，以資審認，必被害人所述被
    害情形，無瑕疵可擊，且就其他方面調查，又與事實相符，
    始足據為有罪判決之基礎（最高法院八十一年度臺上字第三
    五三九號判決參照）。
  (二)告訴人以其向被告承租門牌號碼臺北縣新店市○○街十一巷
    十三號三樓之房屋，租賃期間自九十四年五月二十六日起至
    九十五年五月二十五日止，詎被告於租約未屆滿之九十五年
    三月十日，未經告訴人同意，即擅自更換上址門鎖，又不准
    告訴人將其所有之物品搬離，因認被告涉有妨害自由及侵占
    罪嫌云云。
  (三)訊據被告堅詞否認有何告訴人所指犯行，辯稱：告訴人之妻
    於九十五年三月十日前已搬走，伊才委託胞妹丘秋英換鎖，
    告訴人之妻亦知伊換鎖，且丘秋英於換鎖後，將備份鑰匙交
    給彭錦祥，方便告訴人搬家，告訴人在九十五年三月十日前
    業積欠伊三個半月之租金及水電費等語（見臺灣臺北地方法
    院檢察署九十五年度偵字第一四六二九號偵查卷第七頁至第
    八頁）。
  (四)證人即房屋仲介人員彭錦祥於警詢及偵查中證稱：九十五年
    三月十日告訴人之妻、女兒、媳婦在搬離臺北縣新店市○○
    街十一巷十三號三樓時，丘秋英同時換新鎖，在要換鎖時，
    邱秋英有跟告訴人之妻、媳婦商量，經過她們同意才換的，
    因為當天告訴人之妻、女兒及媳婦沒有搬完，所以在同日下
    午四點多，丘秋英有交一把鑰匙給我，方便他們第二天來搬
    ，隔天中午告訴人之妻有要求我拿鑰匙進去拿東西，我有開
    門讓她進去拿東西，晚上十點左右，告訴人打電話給我，我
    也有幫他開門讓他搬東西，但是他沒有搬，他說搬的亂亂的
    ，就只拿一件衣服就離開了，屋內還有電視、沙發、冷氣都
    沒有搬走，後來他們沒有再要求拿鑰匙進入屋內搬東西等語
    （見臺灣臺北地方法院九十五年度他字第二四二一號偵查卷
    第二十九頁至第三十一頁、同上第一四六二九號偵查卷第八
    頁），告訴人復陳稱：九十五年三月十日下午約三時，伊前
    妻及女兒因為擔心上址租屋處天花板因漏水而掉落，所以要
    搬離該處所等語（見同上第二四二一號第二頁），足見告訴
    人及其家屬確有搬離前址租屋處之行止，而被告係因告訴人
    及其家屬開始搬遷後，始委由丘秋英換鎖，丘秋英並於徵得
    告訴人之妻、媳婦之同意後才更換門鎖，並交付新鎖之備份
    鑰匙予證人彭錦祥，以便告訴人及其家屬隨時進入屋內取走
    其等所有之物品，證人彭錦祥亦於告訴人及其家屬要求進入
    上址租屋處時，配合開門讓渠等入內取物，益徵被告並未留
    置或禁止告訴人及其家屬搬運該屋內其等所有之物品，是被
    告並無告訴人所指之妨害自由或侵占之行為可言。告訴人徒
    以證人彭錦祥與被告利益相同，空言指摘其證言不實，自非
    可採。原偵查機關所為調查程序已臻翔實，縱未傳訊大樓管
    理員、告訴人之前妻、女兒，亦不影響原處分認定之結果，
    本院亦認無再予調查之必要，併此敘明。
  (五)綜上所述，告訴人所指被告涉犯妨害自由及侵占罪嫌，並無
    積極證據可資證明，而原不起訴處分書及聲請再議處分書既
    已詳予調查偵查卷內所存證據，並敘明所憑證據及判斷理由
    ，且原處分所載證據取捨及事實認定之理由，亦無違背經驗
    法則、論理法則及證據法則之情事，是臺灣臺北地方法院檢
    察署檢察官及臺灣高等法院檢察署檢察長以被告犯罪嫌疑不
    足，予以不起訴處分及駁回再議之聲請，對照卷內資料，於
    法並無違誤。本件聲請交付審判意旨仍執前詞，對於原處分
    加以指摘求予審判，非有理由，應予駁回。
五、依刑事訴訟法第二百五十八條之三第二項前段，裁定如主文
    。
中    華    民    國  九十五  年   十二   月  二十七  日
                          臺灣臺北地方法院刑事第十四庭
                              審判長法  官  宋松璟
                                    法  官  劉煌基
                                    法  官  孫萍萍
以上正本證明與原本無異。
本裁定不得抗告。
中    華    民    國  九十五  年   十二   月  二十七  日
                                    書記官  張汝琪


司法院資訊處製作；財團法人民間司法改革基金會備份。
